臺灣臺中地方法院民事判決　九十一年度訴更字第一號
　　原　　　告　陳萬桂
　　訴訟代理人　丙○○
　　被　　　告　甲○○
　　　　　　　　乙○○
　　　　　　　　丁○○○○○○.
右當事人間請求確認派下權不存在事件，經台灣高等法院台中分院廢棄原裁定發回更
審（台灣高等法院台中分院九十年度抗字第一五五三號、本院九十年度訴字第二三九
一號），本院判決如左：
    主      文
原告之訴駁回。
訴訟費用及原裁定廢棄前第一、二審訴訟費用均由原告負擔。
    事      實
甲、原告方面：
一、聲明：確認被告對祭祀公業陳獻南派下財產權不存在（原告起訴狀所載聲明係：
    「確認被告對祭祀公業陳獻南派下權不存在」，惟於本院民國九十一年三月二十
    六日言詞辯論期日稱：對於被告派下身分權無意見，但沒有派下財產權」）。
二、陳述：
  (一)緣原告係祭祀公業陳獻南之派下員，且係原告之父陳阿樹派下權之繼承人，而被
    告自其祖父陳昌以下即失去該祭祀公業之繼承系統，並非該祭祀公業派下員。
  (二)被告所以非該祭祀公業派下員，係因被告之被繼承人陳紅嬰曾於生前之五十七年
    八月十九日，將所有其後歸屬於該祭祀公業之派下財產權，即坐落台中縣神岡鄉
    ○○○段后寮小段第九○地號外約二十筆土地各應有部分一六二○○○分之三二
    四○，以新台幣（下同）一萬元價格，出售予原告之被繼承人陳阿樹，其後陳紅
    嬰、陳阿樹均亡故，被告自不得享有祭祀公業陳獻南之派下財產權（屬於狹義的
    派下權）。此可參照司法院秘書長七六年一月二十四日秘台廳(一)字第一０六一號
    函釋：「派下拋棄『派下財產權』，僅對祭祀公業已喪失財產分配請求權而已，
    並不影響其為公業成員之法律上地位，自仍得行使其他狹義的派下權（例如派下
    之表決權、得為祭祀公業管理人之權利、參與處分公業財產之權利等）」即明。
  (三)詎被告竟依最高法院八十九年度台上字第二八四一號之民事裁定，申請祭祀公業
    陳獻南發給派下員之房分金，而祭祀公業陳獻南之管理人陳景岳不明所以，於九
    十年二月二十六日函知被告領取，並已由被告領取房分金一百二十萬元，嚴重影
    響原告對祭祀公業陳獻南派下權之行使，爰起訴請求判決如聲明所示。
  (四)對被告抗辯之陳述：
  1.被告雖否認陳紅嬰與陳阿樹簽訂賣渡證書，惟被告甲○○、乙○○於八十六年間
    對祭祀公業陳獻南管理人陳景岳提起給付房分金之訴已承認該賣渡關係，並撤回
    起訴在案。
  2.被告雖抗辯原告對前開賣渡證書之請求權已經時效消滅，惟按債務人知時效完成
    之事實而為承認者，其承認自可認為拋棄時效利益之默示意思表示，時效完成之
    利益一經拋棄，即回復時效完成前之狀態，債務人不得再以時效業經完成拒絕給
    付（最高法院二十六年渝上字第三五三號判例）。被告甲○○於八十六年八月三
    十一日，在祭祀公業陳獻南第四次理監事大會中，已承認前開土地買賣之事實，
    且表示願將土地所有權移轉登記與原告，又被告之母陳江憤女士曾於九十年二月
    六日十時，與原告丙○○閒談中，承認系爭土地買賣之事實，並表示願將土地之
    所有權移轉登記與原告，已經拋棄時效利益，故被告所為抗辯非有理由。
三、證據：提出祭祀公業陳獻南派下子孫系統表、最高法院八十九年度台上字第二八
    四一號民事裁定各一份、陳景岳九十年二月二十六日函、賣渡證書、陳紅嬰繼承
    系統表及相關人戶籍謄本、陳阿樹繼承系統表及相關人戶籍謄本、司法院秘台廳
    (一)字第一０六一號函、無辜受害一連串訟事一覽表、錄音譯文二份為證。
乙、被告方面：
    被告丁○○○○○○未於言詞辯論期日到場，惟提出書狀與被告甲○○、乙○○
    同稱：
一、聲明：駁回原告之訴。
二、陳述：
  (一)被告之被繼承人陳紅嬰並未與原告之父陳阿樹於五十七年八月十九日簽訂賣渡證
    書，縱有其事，原告之請求權已因罹於十五年之時效而告消滅。又被告未將祭祀
    公業陳獻南派下財產權出售。
  (二)原告與被告同為祭祀公業陳獻南之派下員，被告每年均參加祭祀公業辦理之掃墓
    祭祖及參加祭祀公業會員大會。原告已領取他房分之房分金，今又要索取被告之
    房份金，顯然無理要求。
  (三)原告八十六年間起訴之協同辦理歸就事件，係針對同一筆土地之同一事件，早已
    經法院一、二、三審判決駁回原告之訴。
三、證據：聲請調閱臺灣高等法院台中分院八十七年度重上字第一一五號協同辦理歸
    就訴訟卷宗。
    理      由
甲、程序方面：
一、按訴訟標的於確定之終局判決中經裁判者，除法律別有規定外，當事人不得就該
    法律關係更行起訴，民事訴訟法第四百條定有明文。又前後訴訟是否同一，應依
    訴之要素定之。按訴之要素，包括當事人、訴訟標的、應受判決事項之聲明，訴
    基於此三要素之結合，乃成為法院於民事訴訟程序裁判之對象，倘若當事人相同
    、訴訟標的相同、訴之聲明相同、正相反或可以代用者，始為同一之訴。本件原
    告起訴，係就被告與祭祀公業陳獻南間關於派下權法律關係之存否求為裁判；而
    本院八十七年度沙重訴字第一號請求協同辦理歸就事件（臺灣高等法院台中分院
    八十七年度重上字第一一五號、最高法院八十九年度台上字第二八四一號），係
    就兩造間基於買賣之法律關係請求被告應將祭祀公業陳獻南之派下權歸就與原告
    ，目的在讓與系爭土地應有部分。兩訴之訴訟標的不同，訴之聲明亦非相同、相
    反或可以代用者，並非同一事件，原告提起本件訴訟，並無不合，合先敘明（台
    灣高等法院台中分院九十年度抗字第一五五三號民事裁定據此廢棄本院九十年度
    訴字第二三九一號原裁定）。
二、本件被告丁○○○○○○經合法通知，未於言詞辯論期日到場，核無民事訴訟法
    第三百八十六條所列各款情形，爰依原告之聲請，由其一造辯論而為判決。
乙、實體方面：
一、原告主張：被告等之被繼承人陳紅嬰於五十七年八月十九日將坐落台中縣神岡鄉
    ○○○段后寮小段第九○地號等二十筆左右土地之各應有部分之各應有部分一六
    二○○○分之三二四○，以一萬元之價格，出售與原告之被繼承人陳阿樹，並訂
    立賣渡證書。嗣陳紅嬰與陳阿樹均已亡故，而被告等人係陳紅嬰之繼承人，依司
    法院秘書長七六年一月二十四日秘台廳(一)字第一０六一號函釋內容，惟上開派下
    財產權已因歸就應由陳阿樹之子孫行使，詎被告竟依最高法院八十九年度台上字
    第二八四一號之民事裁定向祭祀公業陳獻南之管理人陳景岳發給派下員之房份金
    ，且於九十年間領取房份金一百二十萬元，嚴重影響原告對祭祀公業陳獻南派下
    權之行使，爰起訴請求判決如聲明所示。被告則以陳紅嬰未曾簽訂上開賣渡證書
    ，且縱有其事，原告之請求權已經時效消滅，且其等確有派下權等語，資為置辯
    。
二、按祭祀公業之法律性質，係以祭祀祖先為目的而設立之獨立財產，祭祀公業之設
    立人及其繼承人，稱之為派下，派下得參與各該公業目的之推行，並依其公業之
    目的性質，對於公業有一定之權利義務。所謂派下權，係指派下員基於派下地位
    對於祭祀公業權利義務之綜合性名稱，並非僅有權利之意涵，且兼具有身分關係
    及財產權之性質，故派下權一詞，廣義而言係指上開包括性之法律關係，狹義而
    言，則指派下對於祭祀公業個別之權利（例如表決權、收益分配權、得為祭祀公
    業管理人之權利等）和義務（例如管理或祭祀之義務等）而言（見祭祀公業與台
    灣特殊法律之研究第四八頁）。又祭祀公業係以家產之一部分設立，並以祖先為
    享祀者，係依據享祀者各房對於家產之持分額決定派下權之分量，習慣上稱為房
    份，祭祀公業之財產，即由派下以房份為標準公同共有，故所謂房份，僅係不確
    定、潛在的應有部分，與共有土地顯在的、確定的應有部分不同。又民間習慣所
    謂歸就，係指祭祀公業之派下將其房份（派下權之分量）讓與同一公業派下之一
    人或數人，以脫離祭祀公業之構成員地位而言（參看台灣民事習慣調查報告第七
    一三至七一四頁），即係以潛在的、不確定的房份為讓與之標的，與派下員之間
    移轉共有土地應有部分之協議，其性質並不相同。
三、原告主張之事實，固據提出祭祀公業陳獻南派下子孫系統表、陳紅嬰及陳阿樹之
    繼承系統表及相關人戶籍謄本，及上開賣渡證書為證。惟查上開賣渡證書載稱：
    「此賣渡價格金全部新台幣壹萬元整，右之不動產並現在其他一切在內實係鄙人
    所有之業，這次愿意出賣與台端，當場議定以前記賣渡價格金，全部即日備交賣
    主親收足訖，玆將其所有物件一切移交買主前去掌管永為己業一賣千休，日後不
    敢異言生端」、「不動產標示：神岡鄉下溪州子后寮小段第玖拾號外二十筆左右
    ，以上持分一六二○○○分之三二四○全部賣渡」、賣渡證書之末：「批明：本
    件買賣地係原出賣人之先父名義，如日後可移轉過戶名義時，需要賣主之印鑑、
    印章時，不論何時無條件應付買主蓋章及領出移轉文件，賣主不得藉故刁難，滋
    生事端之批明」等語。依上賣渡證書所載內容，尚難遽認渠等係以陳紅嬰在祭祀
    公業陳獻南之派下權為讓與之標的，參以上開賣渡證書訂立時，系爭土地係登記
    為陳紅嬰之父親陳昌與他人共有，應有部分一六二○○○分之三二四○，嗣七十
    九年間始變更所有人為「祭祀公業陳獻南」，益足見當時出售之標的應為共有土
    地之應有部分，並非祭祀公業派下之「房份」。另綜觀原告提出之八十六年八月
    三十一日祭祀公業陳獻南第四次理監事大會之談話內容錄音帶暨譯文全文，在場
    人員談話要旨，係在協調原告勿阻擋被告向祭祀公業陳獻南管理人陳景岳領取祭
    祀公業派下房份金，錄音譯文載稱：「陳吉雄說：『你（指原告丙○○）要如何
    告他（指被告甲○○）？他的房份金他領，他的房份金你就不給他領... 』；陳
    進富說：『公業和私業，房份就是土地清理叫做房份，土地的處分叫做買賣..
    房份金絕對無買賣，房份金分給派下比例幾分之幾，陳昌（即陳紅嬰之父）五十
    分之一，你（指原告丙○○）不能侵占人家的權利。就算他們的田有賣給你們種
    植，這田和房份金全無關係，不能去掉人家的權利』；陳忠玉說：『我們理事給
    你一個決議，領房份金就是另外一回事』」等語。又原告丙○○與陳江憤（即被
    告甲○○、乙○○之母，被告丁○○○○○○之祖母）於九十年二月六日十時對
    答錄音譯文載稱：「原告丙○○：『相告到最後，政府說：房份金阿和叔（指陳
    紅嬰）就沒有賣給我們，只有賣田給我們而已，對不對？就這樣房份金您們要領
    ，啊田要給我們』、『地就是以前您頭家紅嬰，陳紅嬰先生，就賣給阮爸爸陳阿
    樹... 那個時侯不能過戶，八十多人公家，霧剎剎，不能過名』；陳江憤說：『
    你的就是你的，我弄弄還給你，就無代誌，啊呼，我們理解，理解，你們每年在
    走也後累』、『過給你們，才不會常常在那裡走』」等語，亦僅能證明陳紅嬰與
    陳阿樹之間有移轉系爭土地應有部分之協議，不能證明渠等間有讓與祭祀公業陳
    獻南派下資格房份之協議。從而，原告主張上開賣渡證書訂立後，故原告主張被
    告之被繼承人陳紅嬰已將其對祭祀公業陳獻南之派下權已歸就與陳阿樹，為此求
    予確認被告之派下財產權不存在，於法即有未合，應予駁回。
四、本件事證已臻明確，兩造其餘主張及舉證，與判決結果不生影響，不另論述，附
    此敘明。
五、據上論結，本件原告之訴為無理由，依民事訴訟法第三百八十五條第一項前段、
    第七十八條，判決如主文。
中　　　華　　　民　　　國　　九十一　　年　　　七　　　月　　　十　　　日
                             臺灣臺中地方法院民事第三庭
~B法　　　官　林慧貞
右為正本係照原本作成
如不服本判決，應於判決送達後二十日內，向本院提出上訴狀。
中　　　華　　　民　　　國　　九十一　　年　　　七　　　月　　　十　　　日
~B法院書記官
